ACORDAO-COMPLETO-2370483

ACÓRDÃO 10611/2019 ATA 38/2019 - SEGUNDA CÂMARA

VISTOS, relatados e discutidos estes autos em que se aprecia recurso de reconsideração interposto pelo Sr. Rogério Campos, pesquisador e coordenador do projeto "Hidrometria e monitoramento de rios intermitentes", contra o Acórdão 8656/2018-TCU-Segunda Câmara, 
ACORDAM os Ministros do Tribunal de Contas da União, reunidos em Sessão da 2ª Câmara, ante as razões expostas pelo Relator, em:
9.1. com fulcro nos arts. 32, inciso I, e 33 da Lei nº 8.443/1992, conhecer do presente recurso de reconsideração, para, no mérito, negar-lhe provimento;
9.2. dar ciência desta deliberação ao recorrente, ao Conselho Nacional de Desenvolvimento Científico e Tecnológico - CNPq e ao Procurador-Chefe da Procuradoria da República no Estado do Ceará.

Recurso de reconsideração interposto por Rogério Campos, pesquisador e coordenador do projeto Hidrometria e monitoramento de rios intermitentes, contra acórdão que julgou irregulares suas contas, condenou-o ao pagamento do débito e aplicou-lhe a multa em razão da não comprovação da regular aplicação dos recursos recebidos do CNPq para execução do projeto de pesquisa científica realizado junto à Universidade de Fortaleza (Unifor).

Segunda Câmara

Conselho Nacional de Desenvolvimento Científico e Tecnológico - CNPq.

3. Interessado/Responsáveis/Recorrentes:
3.1. Interessado: Conselho Nacional de Desenvolvimento Científico e Tecnológico - CNPq.
3.2. Responsáveis: Conceição de Maria Albuquerque Alves (XXX.389.293-XX); Gilcenara de Oliveira (XXX.410.900-XX); Julien Daniel Pierre Burte (XXX.729.153-XX); Karine Cristiane de Oliveira Souza (XXX.392.403-XX); Rogério Campos (XXX.269.213-XX)
3.2. Recorrente: Rogério Campos (XXX.269.213-XX).

13.1. Ministros presentes: Ana Arraes (Presidente), Augusto Nardes (Relator) e Raimundo Carreiro.
13.2. Ministro-Substituto convocado: André Luís de Carvalho.

ACORDAO-COMPLETO-2399301

Acórdão 2571/2020 - Segunda Câmara

ACORDAO-COMPLETO-2523304

Acórdão de Relação 521/2022 - Segunda Câmara

Acórdão de Relação

AUGUSTO NARDES

Ministro-Substituto Marcos Bemquerer Costa.

Transcrevo a seguir, com os ajustes de forma pertinentes, instrução elaborada no âmbito da Secretaria de Recursos (peça 75) , que teve a anuência de seu corpo diretivo (peça 76) e do Ministério Público junto ao TCU (peça 80) :
"INTRODUÇÃO
1.	Trata-se de recurso de reconsideração (peça 67) interposto por Rogério Campos, pesquisador e coordenador do projeto, contra o Acórdão 8656/2018-TCU-Segunda Câmara (peça 50) , da relatoria do Ministro Marcos Bemquerer Costa, proferido da seguinte forma. Destacam-se os itens atingidos pelo efeito suspensivo do recurso:
VISTOS, relatados e discutidos estes autos da Tomada de Contas Especial instaurada pelo Conselho Nacional de Desenvolvimento Científico e Tecnológico - CNPq contra o Sr. Rogério Campos, em razão de pendências na prestação de contas da aplicação dos recursos destinados ao projeto 'Hidrometria e Monitoramento de Rios Intermitentes' junto à Universidade de Fortaleza (Unifor) , bem como ausência do relatório técnico final das atividades desenvolvidas.
ACORDAM os Ministros do Tribunal de Contas da União, reunidos em Sessão da 2ª Câmara, ante as razões expostas pelo Relator, em:
9.1. excluir os nomes do Sr. Julien Daniel Pierre Burte e das Sras. Conceição de Maria Albuquerque Alves, Karine Cristiane de Oliveira Souza e Gilcenara de Oliveira do rol de responsáveis desta Tomada de Contas Especial;
9.2. nos termos dos arts. 1º, inciso I, 16, inciso III, alínea c, 19, caput, da Lei 8.443/1992, julgar irregulares as contas do Sr. Rogério Campos, condenando-o ao pagamento das quantias abaixo discriminadas, com a fixação do prazo de 15 (quinze) dias, a contar da notificação, para comprovar, perante o Tribunal (artigo 214, inciso III, alínea a do Regimento Interno) , o recolhimento das dívidas aos cofres do Conselho Nacional de Desenvolvimento Científico e Tecnológico- CNPq, atualizadas monetariamente e acrescidas dos juros de mora, calculados a partir das datas indicadas, até a data do efetivo recolhimento, na forma prevista na legislação em vigor:
	DATA
	VALOR (R$) 

	06/07/2007
	88.750,00

	26/09/2007
	58.750,00

9.3. aplicar ao Sr. Rogério Campos a multa prevista nos arts. 19, caput, e 57 da Lei 8.443/1992, no valor de R$ 25.000,00 (vinte e cinco mil reais) , fixando-lhe o prazo de 15 (quinze) dias, a contar da notificação, para que comprove, perante este Tribunal, com fundamento no art. 214, inciso III, alínea a, do RI/TCU, o recolhimento da referida importância aos cofres do Tesouro Nacional, atualizada monetariamente desde a data do presente Acórdão até a do efetivo recolhimento, se for paga após o vencimento, na forma da legislação em vigor;
9.4. autorizar, caso requerido, nos termos do art. 26 da Lei 8.443/1992 c/c o art. 217 do Regimento Interno/TCU, o parcelamento das dívidas em até 36 (trinta e seis) parcelas mensais e sucessivas, sobre as quais incidirão os correspondentes acréscimos legais (débito: atualização monetária e juros de mora; multa: atualização monetária) , esclarecendo ao responsável que a falta de pagamento de qualquer parcela importará no vencimento antecipado do saldo devedor, sem prejuízo das demais medidas legais;
9.5. autorizar, desde logo, nos termos do art. 28, inciso II, da Lei 8.443/1992, a cobrança judicial das dívidas, caso não atendida a notificação;
9.6. enviar cópia deste Acórdão à Procuradoria da República no Estado do Ceará, nos termos do § 7° do art. 209 do Regimento Interno do TCU, para a adoção das medidas que entender cabíveis.
HISTÓRICO
2.	A presente tomada de contas especial foi instaurada pelo Conselho Nacional de Desenvolvimento Cientifico e Tecnológico (CNPq) , Fundação vinculada ao Ministério da Ciência e Tecnologia (MCT) , em desfavor do pesquisador Sr. Rogério Campos, em razão de pendências na prestação de contas dos recursos recebidos, em face da celebração do Termo de Concessão e Aceitação de Apoio Financeiro a Projeto de Pesquisa (peça 1, p. 61-78) , cujo objeto se traduz no desenvolvimento do projeto denominado 'Hidrometria e Monitoramento de Rios Intermitentes' junto à Universidade de Fortaleza (Unifor) .
3. 	Da análise da documentação encaminhada a título de prestação de contas, o CNPq identificou irregularidades e adotou medidas junto ao pesquisador, com vistas ao saneamento das pendências ou o recolhimento do dano ao erário apurado (peça 1, p. 111-314) . 
4.	Ante ao não atendimento às notificações, o Conselho instaurou processo de tomada de contas especial (peça 1, p. 381-382) , conforme registrado no Relatório do Tomador de Contas Especial 0022/2014 (peça 1, p. 385-391) , e, posteriormente, encaminhou (peça. 1, p. 399) o processo para a Controladoria-Geral da União (CGU) . 
5. 	A CGU, no exercício das competências previstas nos arts. 9º, inciso III, e 50, inciso II, da Lei 8.443/1992, elaborou o Relatório de Auditoria 42/2015 (peça 1, p. 401-403) , o Certificado de Auditoria (peça 1, p. 405) , o Parecer do Dirigente do Órgão de Controle Interno e, ao final da fase interna, o processo de TCE recebeu o pronunciamento ministerial de que trata o art. 52 da referida lei (peça 1, p. 411) .
6.	Entregues os autos ao Tribunal, foram promovidas diligências junto ao CNPq (peças 2-7) , que deram ensejo à citação do ora recorrente e dos bolsistas participantes do projeto, conforme sugerido na instrução acostada à peça 8.
7.	As alegações de defesa apresentadas (peças 14, 39, 42 e 43) foram analisadas pela Secex/CE, por meio da instrução anexada à peça 44, cujas propostas de encaminhamento foram no sentido de julgar irregulares as contas do Sr. Rogério Campos, condenando-o em débito e multa, e de excluir do rol de responsáveis os bolsistas cadastrados no projeto.
8.	A Segunda Câmara deste Tribunal, ao apreciar o feito, prolatou o acórdão na forma transcrita no primeiro parágrafo desta peça instrutiva, ocasião em que aquiesceu à proposta da Regional do Ceará, exceto quanto à imputação de débito da parcela referente ao pagamento de bolsas, consoante assinalado no voto condutor da deliberação impugnada (peça 51) :
10. Cumpre destacar que há nos autos elementos que comprovam a adequabilidade dos pagamentos efetuados a todos os bolsistas, de tal forma que, em concordância com o posicionamento do Parquet especializado, considero afastada a parcela do débito atribuído ao Sr. Rogério Campos referente ao pagamento de bolsas. (Grifos acrescidos) .
11. Contudo, o mesmo não se pode afirmar da quantia repassada pelo CNPq a título de auxílio financeiro. Mais uma vez alinhado à opinião do Ministério Público, considero que o remanejamento da rubrica de custeio para a rubrica de capital, por si só, não constitui irregularidade com imputação de débito, desde que haja comprovação de que tais despesas tenham sido realizadas em prol do projeto pactuado. 
12. Todavia, neste caso, tal comprovação não ocorreu, pois, como visto no relatório precedente, não foram acostados aos autos documentos que demonstrem a boa e correta aplicação dos recursos recebidos a título de auxílio financeiro, haja vista que não foi entregue, de forma completa, a prestação de contas financeira nem técnica, inviabilizando, assim, a avaliação do nexo de causalidade entre as despesas incorridas e a verba repassada pelo CNPq, bem como a verificação da correlação
9.	Neste momento, o coordenador do projeto, Sr. Rogério Campos, insurge-se (peça 67) contra a deliberação do Tribunal, por meio da qual pleiteia a exclusão de sua condenação ou que se conceda novo prazo para apresentação de documentos.
EXAME DE ADMISSIBILIDADE
10.	Ratifica-se a análise preliminar de admissibilidade realizada pela Serur (peças 68-69) , confirmada pelo Exmo. Ministro-Relator, João Augusto Ribeiro Nardes (peça 71) , para conhecer do recurso de reconsideração (peça 67) , com base nos artigos 32, inciso I, e 33 da Lei 8.443/92, c/c o art. 285 do RI/TCU, suspendendo-se os efeitos referentes aos itens 9.2, 9.3 e 9.5 do acórdão impugnado (peça 50) .
EXAME DE MÉRITO
11.	Delimitação
11.1.	Constitui objeto deste recurso definir:
a) se houve cerceamento de defesa e ofensa aos princípios do contraditório e da ampla defesa;
b) se os elementos encaminhados a título de prestação de contas são suficientes para comprovar a regular aplicação dos recursos transferidos pelo CNPq;
c) se a imputação do débito e aplicação da multa se deram de modo adequado;
d) se devem ser aplicados nesta TCE os princípios do formalismo moderado e da verdade material.
12.	Princípios do contraditório e da ampla defesa - cerceamento
12.1.	Alega o recorrente que lhe foi concedido pelo Tribunal prorrogação de prazo para que ele apresentasse os documentos requisitados, mas que não foi notificado acerca dessa decisão do TCU. Argumenta, assim, que essa ocorrência viola os princípios do contraditório e da ampla defesa, pois entende que houve cerceamento de defesa.
12.2.	Assere que não há nos autos nenhum comprovante de que foi notificado da referida prorrogação, ao tempo em que faz referência ao que dispõe o Regimento Interno do TCU (art. 179) acerca das comunicações processuais.
12.3.	Dessa forma, o responsável requer a nulidade de todos os atos processuais editados após o Despacho (peça 37) que concedeu a prorrogação em comento.
12.4.	Argui também que o devido processo legal foi ferido, bem como o princípio do contraditório e da ampla defesa, pois as notificações que lhe foram enviadas não apontavam especificamente quais os erros que deveriam ser reparados.
Análise:
12.5.	Não é possível acolher o argumento do recorrente, porque consta dos autos que lhe foi dada ciência da prorrogação de prazo por ele solicitada.
12.6.	Verifica-se que o teor do Despacho lavrado pelo Ministro-Relator, Marcos Bemquerer Costa (peça 37) , que concedeu a prorrogação requerida, foi dado conhecimento ao recorrente por meio do Ofício 0118/2016-TCU/SECEX-CE, de 29/1/2016 (peça 40) , cujo AR digital respectivo encontra-se anexado à peça 41.
12.7.	Ademais, ainda que isso não tivesse ocorrido, as normas internas e a jurisprudência desta Casa indicam que não há necessidade de comunicação ao interessado acerca do deferimento de prorrogação de prazo.
12.8.	Nesse sentido, o art. 183 do Regimento Interno do TCU:
Art. 183. Os prazos referidos neste Regimento contam-se dia a dia, a partir da data:
 (...) 
II - constante de documento que comprove a ciência da parte;
 (...) 
Parágrafo único. A prorrogação, quando cabível, contar-se-á a partir do término do prazo inicialmente concedido e independerá de notificação da parte. (Grifos acrescidos) .
12.9.	Tal entendimento é confirmado pelo teor do Acórdão 2700/2019-TCU-Primeira Câmara, da relatoria do Ministro Vital do Rêgo, que assim dispôs:
1.9. Estatui o art. 183, parágrafo único, da Resolução 246 do TCU, de 30/11/2011 (Regimento Interno) que a prorrogação de prazos nela estabelecidos independe de notificação do interessado. Dessa maneira, tal notificação não é obrigatória e, corolário, sua não feitura não implica nulidade.
1.10. Não é escusável o desconhecimento desse dispositivo. Primeiro, porque cumpre ao responsável inteirar-se das normas regimentais da Corte ao ser chamado a processo de controle administrativo da competência daquela. Segundo, porque tal informação constou expressamente do item 5 do expediente de citação (peça 30) do ora recorrente.
1.11. Registre-se, por fim, que o entendimento mencionado pelo recorrente no TC-Processo 008.202/2014-1 se constituiu em voto vencido, tendo o Acórdão 12750/2016-TCU-Segunda Câmara, prolatado naqueles autos, concluído pela ausência de nulidade pelas mesmas razões apresentadas neste exame.
12.10.	Também deve-se rejeitar a alegação do recorrente de que as notificações a ele encaminhadas não indicavam qual era a irregularidade pela qual foi lhe atribuída a responsabilidade, o que, conforme argui, feriria o devido processo legal e os princípios do contraditório e da ampla defesa.
12.11.	Não se pode aceitar essa argumentação, porque o Ofício 2.902/2015-TCU/SECEX-CE, de 7/12/2015, constante da peça 9 dos autos, assinalou com precisão a razão pela qual o pesquisador foi notificado, já que registrou tanto a irregularidade como a conduta inadequada, conforme transcrito a seguir:
Irregularidades: não apresentação do relatório técnico das atividades desenvolvidas e da avaliação dos bolsistas, bem como à glosa parcial da prestação de contas financeira, que culminou na não aprovação da prestação de contas em virtude da não comprovação da boa e regular aplicação dos recursos transferidos, e a instauração de processo de tomada de contas especial; 
Conduta do Sr. Rogério Campos: não comprovar a boa e regular aplicação dos recursos transferidos pelo CNPq no âmbito do projeto de pesquisa referente ao Processo Técnico CNPq 55.5434/2006-0, destinado ao desenvolvimento do projeto denominado 'Hidrometria e Monitoramento de Rios Intermitentes' junto à Universidade de Fortaleza (Unifor) , conforme preconizam o art. 8º, caput, da Lei 8.443/1992, o art. 197, do RI-TCU, o art. 8º, da IN-TCU 71/2012, e os itens 7.7 e 7.7.1 do Termo de Concessão e Aceitação de Apoio Financeiro a Projeto de Pesquisa, c/c o art. 93 do Decreto-Lei 200/1967, e o art. 66 do Decreto 93.872/1986;
12.12.	Portanto, esses argumentos devem ser rechaçados.
13.	Prestação de contas
13.1.	O Sr. Rogério Campos argumenta que os documentos acostados aos autos 'comprovam cristalinamente a escorreita aplicação dos recursos proveniente do Conselho Nacional de Desenvolvimento Científico e Tecnológico (CNPq) .' (Peça 67, p. 4) .
13.2.	Enfatiza, inclusive, que 'A prestação de contas encaminhada no dia 31/03/2010 estava em consonância com a IN nº 63/2010, eis que foram entregues os seguintes documentos, conforme relatório apresentado nos autos pelo CNPq: (...) ' (peça 67, p. 4) .
13.3.	Pondera, assim, que o Tribunal deve determinar o arquivamento desta TCE, ante a correta e tempestiva entrega da prestação de contas, além da impossibilidade de sanar erro desconhecido, em face da falta de clareza do Tribunal em suas notificações.
13.4.	Finaliza requerendo que, caso 'o Nobre Relator assim não entenda', sejam apontados especificamente os vícios a serem retificados, bem como concedido novo prazo para juntada de documentos e relatórios. (Peça 67, p. 6) .
Análise:
13.5.	A assertiva do responsável não encontra respaldo nos autos. Tanto é assim que consta das próprias alegações de defesa apresentadas pelo recorrente (peça 43, p. 1) , datadas de 8/4/2016, a seguinte afirmação: 'Documentação complementar está sendo preparada para que toda demanda seja sanada'. É de se frisar que essas alegações foram rejeitadas, pois elas só se referiram aos recursos relacionados ao relatório final dos bolsistas (peça 43, p. 2-26) . Ou seja, o professor não ofereceu nenhum elemento atinente à prestação de contas das verbas transferidas para as despesas de custeio e de capital, que foram diretamente depositadas em seu nome.
13.6.	E neste momento, a mencionada 'documentação complementar' também não se encontra anexada ao presente recurso de reconsideração.
13.7.	A afirmação de que a prestação de contas encaminhada em 31/3/2010 estava adequada igualmente não se confirma, pois, como pode se verificar, o recorrente reproduziu em seu recurso (peça 67, p. 4) apenas parte da 'Análise Técnica' elaborada pelo CNPq (peça 1, p. 167) , que emitiu parecer desfavorável quanto ao 'relatório técnico final de projeto aprovado no âmbito do Edital 37/2006', reproduzido parcialmente a seguir:
Trata-se de relatório técnico final de projeto aprovado no âmbito do Edital 37/2006 (Capacitação em Hidrometria) . A área técnica encaminhou mensagem em 27 de maio de 2013 solicitando esclarecimentos sobre o relatório enviado. Não identificamos resposta. Assim, com referência ao relatório técnico final do Processo Institucional no Processo 555434/2006-0, contratado no âmbito do Edital MCT/CNPq/CT-HIDRO no 37/2006 (Capacitação em Hidrometria) , após análise técnica da documentação encaminhada ao CNPq via Plataforma Carlos Chagas, identificamos que tanto o relatório técnico do projeto corro a avaliação de desempenho do ex-bolsita Julien Daniel Pierre Burte (Processos Individuais nos Processo 370370/2008-2 e Processo 370970/2008-0) são parciais. Além disto, não foi encaminhada avaliação de desempenho da ex-bolsista Karine Cristiane de Oliveira Souza (Processo Individual no Processo 373389/2009-4) . Neste sentido, recomenda-se que a Plataforma Carlos Chagas seja liberada para que o beneficiário envie novo relatório técnico final que considere os objetivos gerais do projeto 'Hidrometria e Monitoramento Intermitentes', e, do Edital 37/2006, informando ao CNPq (...) 
13.8.	Dessa maneira, refuta-se essa linha argumentativa do recorrente, ao tempo em que se deve enfatizar, em face de todo o contexto, que o prazo para apresentar o próprio recurso de reconsideração poderia ser usado para a obtenção dos alegados documentos aptos a comprovar a regular aplicação dos recursos em tela.
14.	Imputação do débito e o valor da multa
14.1.	Primeiramente, o recorrente aduz que o montante do débito referente aos valores oferecidos aos bolsistas cadastrados não pode lhe ser imputado, pois não passaram pela sua conta e sua administração (peça 67, p. 6-7) .
14.2.	Além disso, o pesquisador diz que é impossível o ressarcimento do débito, porque, conforme argui, não houve a demonstração dos pressupostos básicos necessários à sua constituição: a ocorrência do fato, do dano causado aos cofres públicos e a existência do nexo causal entre eles (peça 67, p. 9) .
14.3.	Alega, por fim, que o valor da multa aplicada é abusivo, pelo fato de atingir o percentual de 100% sobre o montante do débito, o que pode causar enriquecimento ilícito da administração, além de ser prejudicial à sobrevivência de sua família (peça 67, p. 10) .
Análise:
14.4.	A argumentação do recorrente de que os valores oferecidos aos bolsistas cadastrados não podem lhe ser imputados é inócua, uma vez que eles não estão incluídos no montante do débito.
14.5.	Para mais clareza e elucidação, reproduz-se adiante excerto do voto condutor da deliberação ora impugnada, que trata da questão (peça 51) :
10. Cumpre destacar que há nos autos elementos que comprovam a adequabilidade dos pagamentos efetuados a todos os bolsistas, de tal forma que, em concordância com o posicionamento do Parquet especializado, considero afastada a parcela do débito atribuído ao Sr. Rogério Campos referente ao pagamento de bolsas. (Destaques incluídos) .
11. Contudo, o mesmo não se pode afirmar da quantia repassada pelo CNPq a título de auxílio financeiro. Mais uma vez alinhado à opinião do Ministério Público, considero que o remanejamento da rubrica de custeio para a rubrica de capital, por si só, não constitui irregularidade com imputação de débito, desde que haja comprovação de que tais despesas tenham sido realizadas em prol do projeto pactuado. 
12. Todavia, neste caso, tal comprovação não ocorreu, pois, como visto no relatório precedente, não foram acostados aos autos documentos que demonstrem a boa e correta aplicação dos recursos recebidos a título de auxílio financeiro, haja vista que não foi entregue, de forma completa, a prestação de contas financeira nem técnica, inviabilizando, assim, a avaliação do nexo de causalidade entre as despesas incorridas e a verba repassada pelo CNPq, bem como a verificação da correlação entre os gastos e a implementação do projeto 'Hidrometria e Monitoramento de Rios Intermitentes'.
14.6.	Ao contrário do que diz o pesquisador, o débito foi regularmente constituído. Como já mencionado na transcrição acima, o gestor não comprovou a boa e regular aplicação das verbas públicas colocadas à sua disposição.
14.7.	E esse foi o fato gerador do dano, já que a mencionada comprovação é obrigatória ao gestor público, como registrado no parágrafo 15 do voto do acórdão recorrido, que assim dispôs:
15. Tal comprovação é decorrente de expressa disposição contida no art. 70, parágrafo único, da Constituição Federal, bem assim do disposto no art. 93 do Decreto-Lei 200/1967, devendo-se observar, ainda, a legislação aplicável ao caso concreto, especialmente o Decreto 93.872/1986 e a Instrução Normativa 1/1997 da Secretaria do Tesouro Nacional, conforme prevê na Cláusula 6 do Termo de Concessão (peça 1, p. 80) , o que não ocorreu, haja vista a ausência de elementos essenciais para a comprovação das despesas incorridas e do atendimento aos objetivos previstos no Termo de Concessão e Aceitação.
14.8.	Alega, por fim, que o valor da multa aplicada é abusivo, pelo fato de atingir o percentual de 100% sobre o montante do débito, o que pode causar enriquecimento ilícito da administração, além de ser prejudicial à sobrevivência de sua família (peça 67, p. 10) .
14.9.	Quanto ao valor da multa, em primeiro lugar, diversamente do que o recorrente afirma, o percentual da multa aplicado foi de aproximadamente 17% do valor original do débito (R$ 25.000,00 sobre R$ 147.500,00) e não de 100%.
14.10.	Ademais, cumpre frisar que a valoração da multa aplicada pelo acórdão recorrido tem como fundamento o art. 57, da Lei 8.443/1192, cuja quantia pode ser de até 100% do valor atualizado do débito. Ou seja, o percentual efetivamente aplicado foi ainda menor do que os 17% supramencionados.
14.11.	Ante o exposto, essas razões recursais também não podem ser aceitas.
15.	Princípios do formalismo moderado e da verdade material
15.1.	Sopesa o professor que se deve aplicar no presente caso os princípios do formalismo moderado e da verdade material, de modo a permitir a juntada suplementar de documentos, com vistas a proporcionar ao Tribunal o conhecimento das informações indispensáveis do caso concreto.
Análise:
15.2.	A ponderação do recorrente acerca da aplicação desses dois princípios revela-se desnecessária, uma vez que o exame dos autos aponta que eles estão presentes no desenrolar desta TCE.
15.3.	Por exemplo: verificou-se a aplicação do formalismo moderado na ocasião em que o Tribunal recebeu as alegações de defesa apresentadas pelo recorrente (peça 43) , mesmo elas tendo sido apresentadas em data posterior ao prazo concedido no Despacho (peça 37) que deferiu a dilação requerida pelo recorrente.
15.4	Como visto, o supracitado Despacho prorrogou por 45 dias a contar de sua ciência (que se deu em 23/2/2016 - peça 41) o prazo para o responsável apresentar alegações de defesa. Assim, o prazo concedido se encerrou em 8/4/2016, todavia a defesa só foi entregue ao Tribunal em 20/4/2016 e, mesmo assim, ela foi recebida e analisada normalmente, numa clara demonstração de flexibilização do formalismo das normas processuais.
15.5.	No tocante à verdade material (real) , também se percebe que ele permeia todo este processo de TCE, já que a condenação do pesquisador se baseou essencialmente em questões factuais, como a não entrega da prestação de contas dos recursos colocados à sua disposição pelo CNPq.
15.6.	Diante disso, não há como dar razão ao recorrente a respeito desses argumentos.
CONCLUSÃO
16.	Das análises anteriores, conclui-se que:
	a) não houve nenhum tipo de cerceamento para que o recorrente apresentasse sua defesa nem ofensa ao devido processo legal ou aos princípios do contraditório e da ampla defesa;
	b) a prestação de contas efetuada pelo recorrente não foi suficiente para comprovar a regular aplicação dos recursos transferidos, tanto que ele próprio informou que documentos complementares seriam encaminhados posteriormente, o que não ocorreu nem mesmo neste recurso de reconsideração;
	c) o valor do débito foi apurado de forma escorreita, já que, como demonstrado, foi excluída a parcela dos pagamentos efetuados a todos os bolsistas. Do mesmo modo, a multa aplicada atendeu ao que preceitua o art. 57 da Lei 8.443/1992;
	d) os princípios do formalismo moderado e da verdade material foram devidamente aplicados nesta tomada de contas especial, como pleiteou o recorrente.
17.	Em face dessas conclusões, é de se propor a negativa de provimento a este recurso de reconsideração.
PROPOSTA DE ENCAMINHAMENTO
18.	Diante do exposto, submete-se à consideração superior esta análise do recurso de reconsideração interposto por Rogério Campos contra o Acórdão 8656/2018-TCU-Segunda Câmara, para propor, com base nos artigos 32, inciso I, e 33, da Lei 8.443/92, c/c o artigo 285 do RI/TCU:
a) conhecer do recurso e, no mérito, negar-lhe provimento;
	b) dar ciência aos responsáveis, aos interessados e à Procuradoria da República no Ceará."
	É o Relatório.

Líslie de Pontes Lima Lopes (OAB/CE 30.211) e Monique Gomes Maciel (OAB/CE 40.002), representando Rogério Campos (peça 60).

Subprocurador-Geral Paulo Soares Bugarin.

TOMADA DE CONTAS ESPECIAL. CNPQ. AUXÍLIO FINANCEIRO PARA EXECUÇÃO DE PROJETO. NÃO COMPROVAÇÃO DA BOA E REGULAR APLICAÇÃO DOS RECURSOS RECEBIDOS. FALTA DE APRESENTAÇÃO DO RELATÓRIO TÉCNICO FINAL. CONTAS IRREGULARES. DÉBITO. MULTA. RECURSO DE RECONSIDERAÇÃO. CONHECIMENTO. RAZÕES RECURSAIS INSUFICIENTES PARA ALTERAR O JUÍZO. NEGATIVA DE PROVIMENTO.

TOMADA DE CONTAS ESPECIAL (TCE)

Secretaria de Recursos (Serur).

Trata-se de recurso de reconsideração interposto por Rogério Campos, pesquisador e coordenador de projeto, contra o Acórdão 8656/2018-TCU-Segunda Câmara, mediante o qual esta Corte julgou irregulares suas contas, condenou-o ao pagamento do débito apurado, bem como aplicou-lhe a multa prevista no arts. 57 da Lei 8.443/1992.
O responsável foi apenado em razão da não comprovação da regular aplicação dos recursos recebidos do CNPq para execução do projeto de pesquisa científica e/ou tecnológica intitulado "Hidrometria e monitoramento de rios intermitentes", realizado junto à Universidade de Fortaleza (Unifor) . Essa apenação decorreu do fato de o responsável não ter sanado as inconsistências identificadas pelo CNPq na prestação de contas apresentadas a essa entidade. 
Para a consecução do aludido projeto, o CNPq desembolsou, a título de auxílio financeiro, o montante de R$ 147.500,00, os quais foram repassados para despesas de custeio e de capital do projeto e foram depositados diretamente em nome do Sr. Rogério Campos, coordenador do projeto em tela. Além disso, foi repassada a quantia de R$ 52.484,88 para bolsas de estudos de doze meses, as quais foram pagas mediante depósito do próprio CNPq na conta corrente dos bolsistas cadastrados.
Destaco que, por intermédio da deliberação ora recorrida, esta Corte de Contas excluiu a responsabilidade dos bolsistas referente aos valores recebidos como bolsas de estudos e condenou o coordenador do projeto pelo valor total repassado para as despesas de custeio e de capital do projeto (valor original de R$ 147.500,00) .
Preliminarmente, ratifico meu despacho à peça 32 pelo conhecimento do presente recurso de reconsideração, porquanto atendidos os requisitos de admissibilidade previstos nos arts. 32, inciso I, e 33 da Lei nº 8.443/1992.
No tocante ao mérito, a Secretaria de Recursos (Serur) , em análise sobre a matéria, que contou com a anuência do Ministério Público especializado, propôs a rejeição das razões recursais e a manutenção da deliberação original, posicionamento com o qual estou de acordo e cujos fundamentos incorporo às minhas razões de decidir, sem prejuízo das considerações a seguir
O recorrente não trouxe elementos capazes de provocar a reforma do acórdão adversado. Em síntese, sustenta que: 
	(i) houve afronta aos princípios do contraditório e ampla defesa, em razão dele não ter sido informado a respeito da prorrogação do prazo para a juntada de novos documentos;
	(ii) os elementos encaminhados a título de prestação de contas são suficientes para comprovar a regular aplicação dos recursos transferidos pelo CNPq;
	(iii) a imputação do débito e a aplicação da multa não foram razoáveis;
	(iv) não foram aplicados os princípios do formalismo moderado e da verdade material.
Quanto ao argumento de que houve afronta aos princípios do contraditório e ampla defesa, em razão do Sr. Rogério Campos não ter sido informado a respeito da prorrogação do prazo para a juntada de novos documentos, este não deve prosperar.
Conforme está expresso na instrução da Serur:
12.6. Verifica-se que o teor do Despacho lavrado pelo Ministro-Relator, Marcos Bemquerer Costa (peça 37) , que concedeu a prorrogação requerida, foi dado conhecimento ao recorrente por meio do Ofício 0118/2016-TCU/SECEX-CE, de 29/1/2016 (peça 40) , cujo AR digital respectivo encontra-se anexado à peça 41.
12.7. Ademais, ainda que isso não tivesse ocorrido, as normas internas e a jurisprudência desta Casa indicam que não há necessidade de comunicação ao interessado acerca do deferimento de prorrogação de prazo.
12.8. Nesse sentido, o art. 183 do Regimento Interno do TCU:
Art. 183. Os prazos referidos neste Regimento contam-se dia a dia, a partir da data:
 (...) 
II - constante de documento que comprove a ciência da parte;
 (...) 
Parágrafo único. A prorrogação, quando cabível, contar-se-á a partir do término do prazo inicialmente concedido e independerá de notificação da parte. (Grifos no original) .
O recorrente informa também que não houve esclarecimento de como deveria ser feita a prestação de contas. No entanto, constava do subitem 17 do Edital MCT/CNPq/CT-Hidro-nº 37/2006 (peça 1, p. 33) que o CNPq acompanharia e avaliaria o andamento do projeto com:
 (...) 
 (ii) relatório final, circunstanciado, encaminhado ao CNPq pelo Coordenador Técnico, até sessenta dias úteis após o prazo de encerramento do projeto, incluindo prestação de contas financeiras; 
 (iii) o relatório final deve informar os seguintes itens, os quais serão usados como indicadores para análise e avaliação dos projetos contratados:
a) número de alunos inscritos no curso;
b) número de alunos que concluíram o curso;
c) número e cópias de diplomas de aperfeiçoamento;
d) avaliação quantitativa do rendimento e aprendizagem dos alunos.
Além disso, foi incluído no Plano de Trabalho apresentado pelo coordenador do projeto ao CNPq um orçamento detalhado, no qual foram informados os gastos previstos para o projeto (diárias, passagens, material de consumo, etc.) - peça 1, p. 43.
Em adição, constava expressamente do Termo de Concessão e Aceitação de Apoio Financeiro a Projeto de Pesquisa (peça 1, p. 69) :
 (...) Condições gerais 
 (...) 2. Prestação de contas
2.1. Todo BENEFICIÁRIO de apoio financeiro a projeto de pesquisa concedido pelo CNPq está obrigado a prestar contas, conforme Manual de Prestação de Contas, parte integrante deste Termo de Concessão e disponível na página do CNPq na intenet. Os critérios para utilização dos recursos e procedimentos de prestação de contas constam do Manual.
2.2. Todo comprovante de despesa relativa a custeio ou capital deverá ser emitido em nome do BENEFICIÁRIO/PROCESSO, contendo, obrigatoriamente, data de emissão, descrição detalhada dos materiais, bens ou se adquiridos/contratados.
2.3. Não serão aceitos comprovantes que contenham, em qualquer de seus campos, rasuras, borrões, caracteres ilegíveis ou data anterior ou posterior ao prazo de aplicação dos recursos, ou ainda, notas fiscais com prazo validade vencido.
2.4. Todo comprovante de despesa deverá ser apresentado em original, organizado cronologicamente e numerado sequencialmente.
2.5. Caso haja aquisição de bens patrimoniais por meio de importação, deverão ser encaminhadas, quando da prestação de contas, cópia da Fatura Comercial e dos comprovantes do pagamento, bem como declaração de importação e contrato de câmbio.
2.6. Para pagamento de diárias, deverão ser utilizados os valores estabelecidos em Resolução Normativa específica, à exceção daquelas estipuladas nos Programas Especiais do CNPq ou Convênios de Cooperação Bilateral, cujo valor é negociado com a contrapartida nacional ou estrangeira.
2.6.1. Para viagens do BENEFICIÁRIO previstas no projeto, utilizar o formulário de "Declaração de Diárias" e para realizar pagamento de diárias a terceiros, previstas no projeto, utilizar o formulário "Recibo".
2.7. O saldo não utilizado deverá ser devolvido ao CNPq, em até 60 (sessenta) dias após o prazo previsto para a aplicação dos recursos, por meio do formulário Guia de Recolhimento - GR, que deverá ser emitido a partir da página do CNPq na internet - formulários/guia de recolhimento e anexada à prestação de contas final. Caso não seja devolvido no prazo acima, o valor será corrigido de acordo com a legislação vigente.
2.8. Os pedidos de informações sobre prestação de contas deverão ser atendidos pelo BENEFICIÁRIO, no prazo máximo de 30 (trinta) dias a partir da data de seu recebimento.
2.9. A aprovação da prestação de contas ficará condicionada à devolução de saldo e de eventuais Termos de Depósito devidamente preenchidos e assinados pela INSTITUIÇÃO depositária.
Cabe ressaltar que, na fiscalização dos gastos públicos, privilegia-se, como princípio básico, a inversão do ônus da prova de maneira que cabe ao gestor comprovar a regular aplicação dos recursos públicos sob sua responsabilidade, em conformidade com o art. 70, parágrafo único, da Constituição Federal e art. 93 do Decreto-Lei 200/1967, c/c o art. 66 do Decreto 93.872/1986.
No que se refere ao argumento de que a imputação do débito e a aplicação da multa não foram razoáveis, este também não tem o condão de alterar o decisum recorrido. Afinal, nos subitens 10 a 12 do voto condutor daquele acórdão, o relator a quo esclareceu devidamente a que se referia o débito imputado ao recorrente.
Além disso, no âmbito do TCU, a dosimetria da multa tem como balizadores o nível de gravidade dos ilícitos apurados, com a valoração das circunstâncias fáticas e jurídicas envolvidas, e a isonomia de tratamento com casos análogos. (Acórdão 1747/2018-TCU-Plenário, Rel. Min. Aroldo Cedraz; 9402/2015 - TCU - 2ª Câmara, Rel. Min André de Carvalho; 174/2018 - TCU - Plenário, Rel. Min. Augusto Nardes) 
Por fim, no que concerne aos outros dois argumentos apresentados pelo recorrente, acompanho integralmente a análise detalhada da Secretaria de Recursos com a qual concordou o Ministério Público junto ao TCU.
	Ante o exposto, VOTO no sentido de que o Tribunal adote a deliberação que ora submeto a este Colegiado no sentido de conhecer o recurso de reconsideração e negar-lhe provimento.
TCU, Sala das Sessões Ministro Luciano Brandão Alves de Souza, em 22 de outubro de 2019.
Ministro JOÃO AUGUSTO RIBEIRO NARDES
Relator